【裁判字號】    91,簡上,228
【裁判日期】    920103
【裁判案由】    給付會款
【裁判全文】
臺灣臺中地方法院民事判決  九十一年度簡上字第二二八號
    上  訴  人  丙○○
    被  上訴人  甲  ○
右當事人間請求給付會款事件，上訴人對於中華民國九十一年四月二十二日本院豐原
簡易庭九十一年度豐簡字第一三七號第一審判決提起上訴，本院判決如左：
    主      文
原判決關於駁回上訴人後開第二項之訴部分，及該部分假執行之聲請並訴訟費用之裁
判均廢棄。
被上訴人應給付上訴人新臺幣貳拾柒萬捌仟肆佰元，及自民國九十年十二月二十七日
起至清償日止，按週年利率百分之五計算之利息。
其餘上訴駁回。
第一、二審訴訟費用，由被上訴人負擔三分之一，餘由上訴人負擔。
    事      實
甲、上訴人方面：
  一、聲明：
  （一）原判決廢棄。
  （二）被上訴人應給付上訴人新臺幣（下同）八十四萬八千四百元，及自支付命令
        聲請狀繕本送達被上訴人之翌日即民國九十年十二月二十七日起至清償日止
        ，按年息百分之五計算之利息。
  （三）願供擔保請准宣告假執行。
  二、陳述：
  （一）上訴人於民國八十六年九月十五日招組互助會（下稱系爭互助會），其會期
        自八十六年九月十五日起至八十八年十月十五日止，共二十六會，每會每月
        會金為二萬元，採外標制，被上訴人參加其中三會，分別由被上訴人於八十
        六年十二月、八十七年一月、八十七年二月委請訴外人乙○○代理投標得標
        ，其得標標息依序分別為四千元、三千五百元、三千二百元，被上訴人於取
        得得標會金後，至八十七年十一月十五日即拒繳會款。
  （二）訴外人乙○○於八十七年十一月十二日於宜寧中學就其本身之債務二千三百
        多萬元召開債權人會議，就其自己擔任會首之互助會及其所參加他人之互助
        會所有積欠之會款作一清理，為其應負責之債為如何清償之表示，並不在於
        承擔他人（如被上訴人）之債，乙○○應只有「承認」之意思。然乙○○於
        債權會議提出之承諾，上訴人亦未提出異議。況且全體債權人就各自所邀集
        或參加之互助會，仍各自善後，並非因乙○○個人因素而解散，此亦即於債
        權人會議中，全體債權人均未論及他人應如何處理相互間會款事宜，實不能
        因未論及被上訴人應否負責，即斷言被上訴人不需要負清償系爭會款之義務
        。
  （三）乙○○開立本票一紙包括被上訴人積欠之系爭款項，然而當時乙○○於債權
        人會議說明完後，即自行開立本票並交予「債權人委員會」，再由委員會分
        別交付各債權人（由連絡人葛淑琴交予上訴人），而系爭本票既包含乙○○
        個人所欠之款項，上訴人顯無拒收的道理。況且，乙○○所能清償上訴人之
        款項只有二萬六千三百十六元，尚不足其個人所欠款項二十九萬五千八百元
        之十分之一，是以上訴人與乙○○彼此間並無承擔債務之合意。
  （四）本案被上訴人參加上訴人所邀集之互助會，始終由乙○○代理，無論是會錢
        支付或投標均如此，且經常有由乙○○為給付會款先行開立其個人支票交予
        上訴人，再由被上訴人將會錢交給乙○○之情形，因此乙○○代為給付本案
        系爭款項應合於上訴人與乙○○慣常之往來型態。倘乙○○以系爭會款乃由
        其挪為己用，故認有代為清償之責任，即對系爭債務有利害關係，因而開立
        系爭本票，此舉原合於一般社會經驗法則，故上訴人接受該本票，應是有為
        債權擔保性質，抑或為乙○○代被上訴人清償之意思，亦無債務承擔之行為
        與事實，被上訴人本案系爭債務仍存在。
  三、證據：爰用原審立證方法。
乙、被上訴人方面：
  一、聲明：駁回上訴。
  二、陳述：
  （一）被上訴人固曾參加系爭互助會三會，惟被上訴人除於八十七年二月十五日以
        三千二百元標取其中一會之外，並未標取其餘二會，迄至八十七年十一月十
        五日該互助會停標之日止，以被上訴人得請求上訴人返還之活會會款及標息
        抵銷被上訴人應給付上訴人之死會會款本息，上訴人尚應給付被上訴人十餘
        萬元。被上訴人固然曾委託乙○○繳交會款與上訴人，但乙○○並不當然有
        代理被上訴人標會及代理收取會款之權，乙○○以被上訴人名義標取系爭互
        助會之會款係無權代理。
  （二）乙○○已於八十七年十一月十二日與上訴人成立債務承擔契約，承擔上訴人
        主張被上訴人所積欠之系爭互助會債務，而乙○○亦已就其所承擔之系爭互
        助會債務（被上訴人標走未付會款，八十六年十二月十五日二十八萬八千元
        ，八十七年一月二十八萬二千元，八十七年二月二十七萬八千四百元），連
        同其本身對上訴人所負之互助會債務二十九萬五千八百元，於八十七年十一
        月十二日簽發面額一百一十四萬四千二百元之本票交付上訴人，若非上訴人
        詳細了解實情而合意由乙○○承擔系爭互助會債務，上訴人怎能在乙○○僅
        欠二十九萬五千八百元，且乙○○債務吃緊而需債權人會議處理狀況下要求
        簽發包含系爭互助會債務在內之一百十四萬四千二百元本票，復無由乙○○
        承擔後被上訴人仍須負責之明示約定，足見此項債務承擔係屬免責之債務承
        擔，故系爭互助會債務，即使原應由被上訴人負責，被上訴人原對於上訴人
        所負之系爭互助會債務，應已移轉由訴外人乙○○承擔，上訴人再向被上訴
        人請求給付系爭互助會款，即無理由。
  （三）票據為無因證券，且未明確記載「保證」之文字，發票人本有依票據負擔付
        款責任，上訴人主張僅屬保證性質之用顯不可採。系爭互助會其中二會由乙
        ○○標後挪用為兩造所不爭執，如果上訴人認為乙○○簽交之本票是為給付
        其標走挪用之會款而處理自己債務，顯亦認定乙○○無權代理。若上訴人認
        為乙○○簽交之本票是代被上訴人清償，而未拒絕收受，則系爭互助會債務
        應亦已經第三人清償而消滅。
  三、證據：爰用原審立證方法。
    理      由
一、上訴人起訴主張被上訴人於取得前揭得標會金後，至八十七年十一月十五日即拒
    繳會款。訴外人乙○○於就其本身之債務二千三百多萬元召開債權人會議，就其
    自己擔任會首之互助會及其所參加他人之互助會所有積欠之會款作一清理，為其
    應負責之債為如何清償之表示，並不在於承擔他人（如被上訴人）之債，乙○○
    應只有「承認」之意思，而乙○○於債權會議提出之承諾，上訴人亦未提出異議
    ，其開立本票雖包括被上訴人積欠之系爭款項，但上訴人顯無拒收的道理。況且
    ，乙○○所能清償上訴人之款項只有二萬六千三百十六元，尚不足其個人所欠款
    項二十九萬五千八百元之十分之一，是以上訴人與乙○○彼此間並無承擔債務之
    合意。本案被上訴人參加上訴人所邀集之互助會，始終由乙○○代理，無論是會
    錢之付或投標均如此，且經常有由乙○○為給付會款先行開立其個人支票交予上
    訴人一再由被上訴人將會錢交給乙○○之情形，因此乙○○代為給付本案系爭款
    項應合於上訴人與乙○○慣常之往來型態。倘乙○○以系爭會款乃由其挪為己用
    ，故認有代為清償之責任，即對系爭債務有利害關係，因而開立系爭本票，此舉
    原合於一般社會經驗法則，被上訴人本案系爭債務仍存在。被上訴人則以其除於
    八十七年二月十五日以三千二百元標取其中一會之外，並未標取其餘二會，迄至
    八十七年十一月十五日該互助會停標之日止，以被上訴人得請求上訴人返還之活
    會會款及標息抵銷被上訴人應給付上訴人之死會會款本息，上訴人尚應給付上訴
    人十餘萬元，另外二會乙○○以被上訴人名義標取系爭互助會之會款係無權代理
    。訴外人乙○○已於八十七年十一月十二日與上訴人成立債務承擔契約，承擔上
    訴人主張被上訴人所積欠之系爭互助會債務，且已連同其本身對上訴人所負之互
    助會債務二十九萬五千八百元，簽發面額一百一十四萬四千二百元之本票交付上
    訴人，足見此項債務承擔係屬免責之債務承擔，故系爭互助會債務，即使原應由
    被上訴人負責，被上訴人原對於上訴人所負之系爭互助會債務，應已移轉由訴外
    人乙○○承擔，上訴人再向被上訴人請求給付系爭互助會款，即無理由等語資為
    抗辯。是以本件應審究者，為被上訴人是否應就訴外人乙○○以其名義標會所生
    死會會款債務負本人責任，若被上訴人須負本人責任，則乙○○於債權人會議時
    簽發本票交付上訴人，是否發生使被上訴人之會款債務消滅之效果。
二、上訴人主張伊於八十六年九月十五日招組系爭互助會，會期自八十六年九月十五
    日起至八十八年十月十五日止，共二十六會，每會每月會金為二萬元，採外標制
    ，被上訴人參加其中三會（八十六年十二月、八十七年一月、八十七年二月），
    其得標標息依序分別為四千元、三千五百元、三千二百元之事實，業據上訴人提
    出互助會名冊在卷可按，復為被上訴人所不爭執，堪信真實。經查，曾為兩造同
    事，且曾招組互助會之證人吳鳳凰於原審證稱：「我自己有招組互助會，被上訴
    人是會員，都是由乙○○代被上訴人處理會務，上訴人所招組的互助會，我只看
    到乙○○出面處理，沒有看過被上訴人出面過。只要被上訴人的會務，大家都認
    定乙○○是被上訴人的代理人來處理會務的」等語，及兩造均曾為同事之證人李
    淑貞及江慧卿於原審亦結證稱：「被上訴人在校參加很多老師招組的互助會，我
    也有參加其互助會，所見的情形與證人吳鳳凰所述相同」等語，與證人乙○○到
    庭結證稱：「被上訴人常年都委託我去處理，他離開學校後是如此，被上訴人曾
    把錢匯給我，因為他沒有標到會，由我把錢代轉給其會首繳納會款，學校會首都
    由我這邊來拿會款，我的代理權直到出事前，沒有會首懷疑過」等語，均互核相
    符，又上訴人亦曾將系爭互助會其中一會之得標會金委請乙○○轉交被上訴人等
    情，亦與上訴人所提出之匯款單影本，其內載明訴外人乙○○自八十五年七月起
    至八十七年九月止，有匯多筆大額款項之文義相符，顯見被上訴人向來確係將有
    關互助會之事務均委由訴外人乙○○處理。至於上訴人互助會中乙○○以被上訴
    人名義所標的三會亦均經被上訴人授權投標乙節，亦據證人乙○○於原審及本院
    到庭證稱：「八十六年十二月、八十七年一月、二月等三會，被上訴人都有用電
    話委託我去標，八十六年十二月、八十七年一月的會上訴人均有告訴我具體的金
    額去標，但我沒有把錢交給被上訴人，我向被上訴人說，並沒有標到會，八十七
    年二月的會有交給被上訴人」等語甚為明確。準此，該三會既經被上訴人委託乙
    ○○代為標取，所生之給付會款債務，效力即已及於本人，被上訴人自應受拘束
    ，並不因其中八十六年十二月、八十七年一月等二會之會款嗣遭乙○○挪用而受
    影響。故被上訴人抗辯其對上訴人不負八十六年十二月及八十七年一月所標之會
    款債務責任，及得以活會會款抵銷云云，尚無可採。上訴人主張被上訴人就乙○
    ○代被上訴人標得的三會應負會款債務，自屬有據。
三、乙○○於八十七年十一月十二日於宜寧中學就其本身之債務二千三百多萬元召開
    債權人會議時，就其自己擔任會首之互助會及其所參加他人之互助會所有積欠之
    會款作一清理，並將其個人對上訴人所負之互助會債務二十九萬五千八百元，及
    被上訴人應負擔之系爭互助會債務，即八十六年十二月之二十八萬八千元，八十
    七年一月之二十八萬二千元，八十七年二月之二十七萬八千四百元，總計一百一
    十四萬四千二百元，簽發同額本票交付上訴人等情，有該本票一紙在卷可按，復
    為兩造所不爭，堪信真實。經查，證人乙○○先於原審九十一年四月八日到庭結
    證稱：於債權人會議時係因被上訴人有二個活會繳了不少錢，被其標取而成死會
    ，故向會首（即上訴人）承擔其侵占的款項，由其負責清償，上訴人並未反對承
    擔等語；復於本院九十一年六月十七日準備程序再次到庭結證稱：其代理被上訴
    人標會是八十六年十二月及八十七年一、二月，除被上訴人本人確實得標一會（
    按為八十七年二月）外，餘二會是其未交會款給被上訴人，故其開立本票的金應
    含該二會（按為八十六年十二月、八十七年一月）的款項，此部分會錢伊應付，
    但被上訴人標走的應由被上訴人承擔等語綦詳，足見乙○○所簽本票金額，固然
    包括八十七年二月其代標之死會會款，惟乙○○實際上既僅挪用另外八十六年十
    二月、八十七年一月等二會的款項，是乙○○所欲承擔者，顯然僅為該二會之死
    會會款債務五十七萬元，尚難認乙○○就被上訴人確實標得之八十七年二月之死
    會會款債務二十七萬八千四百元部分，亦有由其承擔之意。被上訴人辯稱乙○○
    承擔之範圍包括三會的死會會款云云，尚難採擇。
四、乙○○既因八十六年十二月、八十七年一月代標得之會款由其挪用，因而出於承
    擔該二會會款債務之意思，開立系爭本票交付被上訴人，而上訴人亦自承對乙○
    ○於債權會議提出之承諾，並未提出異議，且就乙○○簽發之本票，亦未拒絕，
    反而予以收受，是以乙○○與上訴人間，就被上訴人於八十六年十二月、八十七
    年一月標得之會款債務，顯有由乙○○承擔之合意，殊不因本票是否由上訴人直
    接或由連絡人葛淑琴處受領而有何不同，上訴人辯稱乙○○僅有「承認」而無「
    承擔」之意思，尚無足採。此外，乙○○於債權人會議承擔前揭二會會款債務時
    ，與上訴人就被上訴人是否因而免責乙節均未言及等情，業據證人乙○○到庭結
    證屬實，上訴人復未提出積極證據，證明其與乙○○間另有併存債務承擔之合意
    ，則乙○○與上訴人合意之債務承擔，自屬免責之債務承擔，與其他債權人是否
    有討論如何處理相互間之會款亦不相涉。被上訴人於八十六年十二月、八十七年
    一月標得之會款債務五十七萬元，既已由乙○○承擔，上訴人猶主張被上訴人應
    給付該部分會款，即屬無據。
五、綜上所述，上訴人本於合會之法律關係，請求被上訴人給付二十七萬八千四百元
    ，及自起訴狀繕本送達之翌日即民國九十年十二月二十七日起至清償日止，按週
    年利率百分之五計算之利息，為有理由，應予准許。逾此所為之請求，為無理由
    ，應予駁回。原審就上開應准許部分，為上訴人敗訴之判決，並駁回其假執行之
    聲請，尚有未洽，上訴意旨求予廢棄改判，為有理由，爰由本院予以廢棄改判如
    主文第二項所示。至於上訴人之請求不應准許部分，原判決為上訴人敗訴之判決
    ，並駁回其假執行之聲請，經核於法並無不合，上訴意旨求予廢改判，為無理由
    ，應駁回其上訴。
六、兩造其餘主張陳述及攻擊防禦方法與本件判決結果已不生影響，故不一一論列；
    另本件訴訟標的金額未逾新臺幣一百萬元，為不得上訴最高法院之案件，於本院
    判決後即已確定，則上訴人所為假執行之聲請已無必要，均附此敘明。
七、據上論結，本件上訴為一部有理由，一部無理由，依民事訴訟法第四百三十六條
    之一第三項、第四百五十條、第四百四十九條第一項、第七十九條但書、第四百
    六十三條，判決如主文。
中      華      民      國    九十二    年      一      月      三      日
                            臺灣臺中地方法院民事第一庭
~B審判長法官  林清鈞
~B法      官  呂麗玉
~B法      官  陳宗賢
右為正本係照原本作成
不得上訴。
中      華      民      國    九十二    年      一      月      三      日
~B法院書記官  李憲惠


司法院資訊處製作；財團法人民間司法改革基金會備份。
